【裁判字號】    95,上訴,1299
【裁判日期】    950629
【裁判案由】    違反藥事法等
【裁判全文】
臺灣高等法院刑事判決                95年度上訴字第1299號
上  訴  人
即  被  告  乙○○
選任辯護人  王怡惠  律師
上列上訴人因違反藥事法等案件，不服臺灣宜蘭地方法院94年度
訴字第480號，中華民國95年3月16日第一審判決（起訴案號：臺
灣宜蘭地方法院檢察署94年度核退偵字第1號），提起上訴，本
院判決如下：
    主  文
原判決撤銷。
乙○○共同製造偽藥，處有期徒刑捌月。
    事  實
一、乙○○自稱「薛太太」，並未取得合法中醫師資格，而另外
    不詳真實姓名年籍不詳之成年女子2名、成年男子1名及自稱
    「葉先生」之成年男子1名，亦明知乙○○未取得合法中醫
    師資格，該5人竟於民國（下同）93年9月間，共同基於擅自
    執行醫療業務，製造進而販賣偽藥牟利之犯意聯絡，為遂行
    製造、販賣偽藥之目的，而以擅自執行醫療業務為方法，推
    由乙○○自稱神醫「薛太太」，再由上開女子2人、男子1人
    及「葉先生」，在宜蘭縣礁溪鄉五峰旗風景區尋覓不特定之
    遊客為對象。於93年9月17日14時許，適有甲○○偕友李珈
    蕙至該風景區遊玩，上開女子、男子即向甲○○佯稱：渠等
    係由台東前來宜蘭找1位具有祖傳秘方之神醫「薛太太」把
    脈看病等語，並邀甲○○共同前往；甲○○不疑有他，遂與
    李珈蕙駕車跟隨「葉先生」所駕駛車牌號碼8W-0355號自用
    小客車（搭載該2名女子及1名男子），至宜蘭縣礁溪鄉○○
    路231巷13弄5號乙○○租屋處，由自稱「薛太太」之乙○○
    為甲○○把脈、察看眼睛及舌頭，診斷甲○○身體虛弱、缺
    血缺鈣、不孕後，隨即取出來源不明之鹿茸1隻切片，連同
    杜仲、川芎、羌活、肉桂、白芍、木瓜、當歸，及來源不明
    之肉蓯蓉、味牛膝、續斷、紅耆、骨碎補、木蝴蝶、鎖陽、
    枸杞、血藤、大棗中藥材，置入不明酒類內浸泡，而未經許
    可，製造偽藥酒2罐，向甲○○宣稱具有治療上開疾病之醫
    療效能，鼓吹甲○○購買，上開2女、2男（連同「葉先生」
    之成年男子）亦在旁鼓吹療效；甲○○遂以新台幣（下同）
    63,600元之價格，向乙○○購買該偽藥酒2罐；乙○○隨後
    將寫妥之中藥單1紙交付甲○○，囑咐其日後按該單所載藥
    材採購浸泡服用，而對甲○○擅自執行中醫師醫療業務。旋
    因甲○○當場表示所攜帶現金不足，乙○○乃帶同甲○○至
    宜蘭縣礁溪郵局，於93年9月17日16時20分許，由甲○○自
    該處設置之自動提款機提領現金支付。嗣因甲○○返家後，
    至其他中藥行查詢結果，發覺上開藥酒有異，而報警循線查
    獲。
二、案經宜蘭縣警察局礁溪分局報告臺灣宜蘭地方法院檢察署檢
    察官偵查起訴。
    理  由
一、訊據被告乙○○在本院審理中對於上揭事實已坦承不諱。復
    查：
  (一)被告之自白核與證人即告訴人甲○○在原審具結供證之情節
    相符（見原審卷第60頁至第63頁），並有中藥單1紙、郵政
    儲金匯業局自動櫃員機儲戶交易明細表3紙（見警卷第12頁
    、第13頁）附卷，及被告出售之藥酒2罐扣案可證。
  (二)次查，把脈行為，屬診斷行為，並為醫師法第28條規定的醫
    療業務行為，有行政院衛生署65年12月13日衛署醫字第1316
    21號函可參。而被告有為證人甲○○把脈乙節，業據證人甲
    ○○指述在卷，已如前述；即被告對此亦坦承不諱，則被告
    有無擅自執行醫療業務之行為，自毋庸置疑。
  (三)觀諸證人甲○○所提出被告書寫之中藥單載有「當歸、晉花
    、熟地、甘杞、杜仲、故紙、烏參、肉桂、白芍、桂支、白
    朮、五加皮、川芎、麥冬、龜板、牛七、鳳陳、六仟、木瓜
    、遠志、玉心、昌羊、黃精、吧參、姜活」等中藥材，此有
    該中藥單1紙在卷可參（見警卷第12頁）。然扣案之藥酒2
    罐經送行政院衛生署檢驗結果，認：「褐色藥酒，內含肉蓯
    蓉、鹿茸、杜仲、味牛膝、川芎、續斷、紅耆、羌活、肉桂
    、白芍、骨碎補、木瓜、木蝴蝶、鎖陽、當歸、枸杞、血藤
    及大棗」等中藥材，有行政院衛生署94年4月4日署授藥字第
    0940001827號函、行政院衛生署藥物食品檢驗局檢驗成績書
    各1份在卷可參（見核退偵卷第22頁、24頁）。以上揭中藥
    單所載中藥材內容，與被告實際製造藥洒所含中藥材內容對
    照，除「杜仲、川芎、羌活、肉桂、白芍、木瓜、當歸」相
    同外，其餘藥酒內之「肉蓯蓉、味牛膝、續斷、紅耆、骨碎
    補、木蝴蝶、鎖陽、枸杞、血藤、大棗」中藥材，則與中藥
    單記載其餘藥材不同。足見該2罐藥酒內之中藥材，被告並
    非全向證人蘇順治所購買，其中摻雜上開部分來源不明之中
    藥材。
  (四)再查，扣案藥酒2罐，業據被告向證人甲○○宣稱療效，有
    如前述，依行政院衛生署94年4月4日署授藥字第0940001827
    號函之說明，應以藥品管理，如係未經核准擅自製造，核屬
    藥事法第20條第 1款之偽藥（見核退偵字第號卷第22頁）。
    又，有關藥品之製造，需由符合藥品優良製造規範之製藥廠
    請領藥品許可證後，始得製售；行政院衛生署未曾核發藥品
    許可證予個人，且本案原送檢體外觀無任何標示，應非屬行
    政院衛生署核准製造之藥品，亦有行政院衛生署94年4月22
    日署授藥字第0940002176號函各1份在卷可參（見核退偵卷
    第35頁）。被告並未經行政院衛生署核准，即擅自製造該2
    罐藥酒，自屬製造偽藥之行為；再者，被告向證人甲○○宣
    稱該2罐藥酒，具有治療其身體虛弱、缺血缺鈣、不孕之醫
    療效能，而以63,600元之價格，販賣予甲○○，顯然有營利
    之意圖。被告有製造偽藥進而販賣之行為，亦係灼然可見。
  (五)本案其餘2女、2男，均明知被告未取得合法之中醫師資格，
    竟推由該2男、2女在宜蘭縣礁溪鄉五峰旗風景區尋找不特定
    之遊客，並於上開時、地，向證人甲○○佯稱被告係神醫，
    具有祖傳秘方，再帶同甲○○至被告上開租屋處，推由被告
    對甲○○擅自執行醫療業務，並製造、販賣上開偽藥，而該
    2男、2女乃在旁鼓吹療效，以遂行販賣上開偽藥予甲○○之
    目的。故該2男、2女與被告間，就被告上開犯行，均具有犯
    意聯絡及行為之分擔甚明。
  (六)被告之自白核與事實相符，應屬可信。本案事證明確，被告
    犯行已可認定。
二、論罪法條：
  (一)被告乙○○為證人甲○○把脈、看診，核係犯醫師法第28條
    第1項前段未取得醫師資格擅自執行醫療業務罪。
  (二)被告未經許可製造偽藥酒販賣，核係犯藥事法第82條第1項
    之製造偽藥罪。被告販賣偽藥之低度行為應被製造偽藥之高
    度行為吸收，不另論罪。
  (三)被告與姓名、年籍不詳之成年女子2名、男子2名間，就未取
    得醫師資格擅自執行醫療業務罪、製造偽藥罪，具有犯意聯
    絡及行為分擔，為共同正犯。
  (四)被告以未取得醫師資格擅自執行醫療業務為方法，遂行其製
    造偽藥販賣之目的，其所犯兩罪間，有方法目的之牽連關係
    ，依刑法第55條後段規定，應從較重之藥事法第82條第1項
    之製造偽藥罪處斷。
三、原審據以論罪科刑，固非無見。惟查：(一)藥事法第82條第1
    項規定「製造或輸入偽藥或禁藥者，處10年以下有期徒刑，
    得併科新臺幣10,000,000元以下罰金」；同法第83條第1項
    規定「明知為偽藥或禁藥，而販賣、供應、調劑、運送、寄
    藏、牙保、轉讓或意圖販賣而陳列者，處7年以下有期徒刑
    ，得併科新臺幣5,000,000元以下罰金」；兩法條相互比較
    ，以製造偽藥罪為重，為高度行為，販賣偽藥罪為輕，為低
    度行為。被告未經許可製造偽藥酒販賣，核係犯藥事法第82
    條第1項之製造偽藥罪，被告販賣偽藥之低度行為應被製造
    偽藥之高度行為吸收，不另論罪。乃原審竟認被告未經許可
    製造偽藥酒販賣，係犯藥事法第83條明知為偽藥而販賣罪，
    其製造偽藥之低度行為，應為其後販賣偽藥之高度行為所吸
    收，自有未當。(二)被告於犯罪後，除在警局退還被害人購買
    藥酒而交付之63,600元外，另又於95年5月24日，在臺灣宜
    蘭地方法院宜蘭簡易庭審理中，與被害人成立和解，賠償被
    害人精神上所受損害66,000元，有和解筆錄在卷可稽，原審
    未及審酌，亦有未洽。被告之上訴意旨，以原審未及審酌上
    揭(二)之理由，指摘原審量刑過重，為有理由，且原判決有上
    揭(一)之可議之處，自應由本院將原判決撤銷改判。爰審酌被
    告無犯罪前科，有本院被告前案紀錄表1份在卷可參，素行
    良好，惟其既未具備中醫師資格，竟擅自執行醫療業務，又
    未經許可製造偽藥販賣，戕害被害人之身體健康，然犯罪後
    已賠償被害人所受財物、精神上之損害並坦承所有犯罪等一
    切情狀，量處如主文所示之刑。扣案之中藥單、藥酒2罐，
    雖係供被告犯罪使用之物，然上開物品被告均已交付被害人
    甲○○，並非屬被告所有，爰不予宣告沒收，併此敘明。
四、選任辯護人雖另為被告請求為緩刑之宣告。惟查，被告無犯
    罪前科，雖有本院被告前案紀錄表1份在卷可查；然被告與
    其餘2女、2男勾串共謀犯罪，當無不知渠等真實姓名住所之
    理；而其自本案偵查以迄至本院辯論終結，始終不願供出其
    同夥共犯之真實姓名住所，以供檢方追查其餘共犯，遏止相
    類似案件之再發生；自難認被告無再犯之虞，而不宜為緩刑
    之宣告，併此敘明。
據上論斷，應依刑事訴訟法第369條第1項前段、第364條、第299
條第1項前段，醫師法第28條第1項前段，藥事法第82條第1項，
刑法第11條前段、第28條、第55條後段，判決如主文。
本案經檢察官田炳麟到庭執行職務。
中    華    民    國    95    年    6     月    29    日
                  刑事第十庭    審判長法  官  劉景星
                                      法  官  陳志洋
                                      法  官  陳博志
以上正本證明與原本無異。
如不服本判決，應於收受送達後十日內向本院提出上訴書狀，其
未敘述上訴之理由者並得於提起上訴後十日內向本院補提理由書
（均須按他造當事人之人數附繕本）。
                                      書記官  陳嘉文
中    華    民    國    95    年    7     月    3     日
附錄：本案論罪科刑法條全文
醫師法第28條第1項：
未取得合法醫師資格，擅自執行醫療業務者，處6個月以上5年以
下有期徒刑，得併科新臺幣300,000元以上1,500,000元以下罰金
，其所使用之藥械沒收之。
藥事法第82條第1項：
製造或輸入偽藥或禁藥者，處10年以下有期徒刑，得併科新臺幣
10,000,000元以下罰金。
藥事法第83條第1項：
明知為偽藥或禁藥，而販賣、供應、調劑、運送、寄藏、牙保、
轉讓或意圖販賣而陳列者，處7年以下有期徒刑，得併科新臺幣
5,000,000元以下罰金。


司法院資訊處製作；財團法人民間司法改革基金會備份。
